【裁判字號】    97,台上,1726
【裁判日期】    970424
【裁判案由】    傷害致人於死
【裁判全文】
最高法院刑事判決            九十七年度台上字第一七二六號
上  訴  人  乙○○
選任辯護人  蔡文斌律師
            李育禹律師
            王建強律師
上  訴  人  丙○○
                    68之1號
            甲○○
                    51號
            丁○○
                    號
上列上訴人等因傷害致人於死案件，不服台灣高等法院台南分院
中華民國九十六年十月三日第二審更審判決（九十六年度重上更
(二)字第三一號，起訴案號：台灣嘉義地方法院檢察署八十七年度
偵字第七二二五號），提起上訴，本院判決如下：
    主  文
原判決關於乙○○、丙○○、甲○○、丁○○部分撤銷，發回台
灣高等法院台南分院。
    理  由
本件原判決認定上訴人乙○○、丙○○、甲○○、丁○○有其事
實欄所載之犯行，因而維持第一審論以上訴人等共同傷害人之身
體，因而致人於死罪（丁○○、甲○○均為累犯），量處乙○○
、丙○○各有期徒刑七年二月；丁○○、甲○○各有期徒刑七年
六月之判決，而駁回上訴人等在第二審之上訴；固非無見。
惟查：(一)、第二審法院認為上訴有理由，或上訴雖無理由，而原
判決不當或違法者，應將原審判決經上訴之部分撤銷，就該案件
自為判決，刑事訴訟法第三百六十九條第一項前段定有明文。又
第一審判決理由矛盾而與判決主旨無關者，得僅由第二審於判決
理由內予以糾正，毋庸改判；倘對論罪科刑有影響，即非與判決
主旨無關，自應將原判決撤銷，另為適法之判決。再加重結果犯
，以行為人能預見其結果之發生為要件，所謂能預見乃指客觀情
形而言，與主觀上有無預見之情形不同，若主觀上有預見，而結
果之發生又不違背其本意者，則屬故意之範疇。本件第一審判決
就上訴人等四人共同圍毆被害人莊宏麒（下稱莊某）時，依當時
客觀情形是否能預見其死亡結果之發生，並未依法予以認定記載
，已不足資為論罪科刑之依據；且其理由敘稱：「甲○○五人均
正值青年時期，共同奮力圍毆被害人直至被害人不支倒地，其等
主觀上應均得預見被害人甚易因遭其等毆打而不治死亡，其等基
於普通傷害之犯意共同圍毆被害人，致生被害人死亡之加重結果
，五人之普通傷害行為與被害人之死亡結果間，具有相當因果關
係甚明」云云（見第一審判決第八頁第十二至十六行）。其既認
定上訴人等主觀上均能預見莊某死亡結果之發生，即屬故意之範
疇，乃竟論以傷害致人於死罪，顯屬判決理由矛盾且對論罪科刑
有影響，本院前次發回意旨對此已詳加指明（見本院九十五年度
台上字第七三一四號判決發回意旨第四點所載）。且原判決認定
上訴人等當時在客觀上能預見莊某倒於快車道上有可能遭行駛之
車輛撞擊致死，但主觀上並無此預見等情（見原判決第三頁第六
至九行），亦與第一審判決所認定之事實不同，而此項事實與本
件論罪科刑攸關，依上述規定及說明，原審自應將第一審判決予
以撤銷改判，始為適法。乃原判決未將第一審判決撤銷改判，率
予維持，洵屬於法有違。(二)、被告以外之人於審判外之言詞或書
面陳述，即學理上所稱之「傳聞證據」，依刑事訴訟法第一百五
十九條第一項規定，原則上並無證據能力，僅在法律有特別規定
時，亦即符合同法第一百五十九條之一至第一百五十九條之五所
規定之情形時（即傳聞法則之例外情形），始例外賦予其證據能
力。故法院若採用被告以外之人於審判外之陳述作為證據者，必
須於理由內說明該項審判外之陳述，究竟如何符合同法第一百五
十九條之一至第一百五十九條之五所規定之情形，而得以例外認
其具有證據能力，始為適法。若不為此項說明，遽採為論罪之依
據，即有判決理由不備之違法。原判決採用證人郭岳霖在警詢及
檢察官偵查中之陳述，以及證人陳君怡在陸軍第六軍團司令部軍
事檢察官訊問時之陳述，作為認定上訴人等犯罪之證據。但郭岳
霖於警詢及檢察官偵查中之陳述，暨陳君怡在陸軍第六軍團司令
部軍事檢察官訊問時之陳述，依同法第一百五十九條第一項之規
定，均屬傳聞證據，原則上並無證據能力。原判決並未說明其等
上開陳述究竟如何符合同法第一百五十九條之一至第一百五十九
條之五所規定傳聞法則之例外情形，遽採為上訴人等論罪之依據
，依上述說明，自有判決理由不備之違法。(三)、本件起訴意旨指
何長駿在嘉義市○○路○段歌林頓ＫＴＶ店二一三號包廂內，因
與莊某為倒酒之事遭莊某辱罵，乃夥同上訴人等及陳冠霖、張志
勳等七人共同基於妨害自由及傷害之犯意聯絡，至該包廂內將莊
某強押出店外，而剝奪其行動自由，嗣於該店門口外又將莊某圍
毆成傷，致莊某於馬路上遭行駛之汽車撞斃等情，認上訴人等除
涉犯傷害致人於死罪嫌外，並牽連涉犯刑法第三百零二條第一項
剝奪他人行動自由罪嫌。原判決雖依據證人吳奇城、杜欽展分別
於警詢時所陳：「突然有很多人進來，並且把莊宏麒帶走」、「
何長駿第二次進入二一三包廂，並且帶了很多人進來，就把莊某
帶走」等語，認上訴人等與何長駿均未對莊某施以妨害自由之強
制性手段及言語，並以莊某隨行至該店大門口左側後，即因不願
繼續前行而遭何長駿推行，因認莊某係自願隨上訴人等離開包廂
，並非遭強押所致，而就上訴人等被訴剝奪他人行動自由部分不
另為無罪之諭知（見原判決第二十頁第八行至第二十一頁第五行
）。然證人吳奇城、杜欽展於警詢時所陳：「突然有很多人進來
，並且把莊宏麒帶走」、「何長駿帶了很多人進來，就把莊宏麒
帶走」等語，倘若可信，應可證明莊某係被何長駿等多人強行帶
離包廂，而非出於自願，上開證詞似對上訴人等不利，原判決卻
採為有利於上訴人等之論據，其論斷已與論理法則有違。且乙○
○、丙○○於警詢時均陳稱：「伊和何長駿等四人前往二一三包
廂叫莊宏麒出來，就『搭著』莊宏麒走出大廳」等語；證人陳冠
霖於警詢時亦證稱：「當我們到達二一三包廂時，何長駿就從該
包廂『推』一個人出來」等語。丁○○於警詢時亦陳稱：「我剛
走至樓梯間即見到張志勳從二一三包廂將死者莊宏麒『押出來』
」等語；證人張志勳於警詢時證稱：「何長駿即出手毆打莊宏麒
，並拉起胸襟將被害人『強行拉出』包廂外，由我『架住』被害
（人）肩膀」等語，嗣於陸軍第六軍團司令部軍事檢察官訊問時
亦陳稱：「何長駿走進去，用手抓住莊宏麒衣領把他拉出來」等
語；證人吳奇城於警詢時證稱：「突然有很多人進來，並且把莊
宏麒帶走」等語；證人郭岳霖於警詢時證稱：「看見約五、六名
年青人『架住』被害人（死者）莊宏麒從歌林頓ＫＴＶ內出來」
等語；證人杜欽展於陸軍第六軍團司令部軍事檢察官訊問時亦陳
稱：「由何長駿領頭共十人左右來二一三包廂找莊宏麒，在出包
廂之前，其中有人『架著』死者肩膀出包廂」等語（見警卷第七
、十二頁、十六頁反面、二十一頁反面、三十四頁、四十頁反面
、四十一頁反面、陸軍第六軍團司令部軍事檢察官偵查卷影本第
三、十九頁）。彼等所述若均屬可信，則莊某顯係遭何長駿等多
人以「抓住衣領」、「架住肩膀」等強暴手段強行押出包廂，並
非出於自願。原判決未審酌卷內上揭證據資料，亦未說明上訴人
等及前揭證人之陳述何以不足採信之理由，僅以前述臆測之詞，
謂莊某係自願離開包廂，並非遭強押所致，並認不能證明上訴人
等有剝奪莊某行動自由之犯行，而就此部分不另為無罪之諭知，
自有調查未盡及理由不備之違法。又原判決事實欄記載本件案發
地點歌林頓ＫＴＶ係在嘉義市○○○路○段」三八三號，但其理
由卻說明：莊某係在該ＫＴＶ大門口前方之「大雅二路」快車道
上遭往來之汽車撞擊云云（見原判決第五頁倒數第九、十行），
前後未盡一致；再原判決事實欄認定「於如附表所示之時、地，
查獲何長駿、……到案」，但查無該附表；均併予指明。以上或
為上訴意旨所指摘，或為本院得依職權調查之事項，應認原判決
關於上訴人等部分仍有撤銷發回更審之原因。
據上論結，應依刑事訴訟法第三百九十七條、第四百零一條，判
決如主文。
中    華    民    國  九十七  年    四    月  二十四  日
                      最高法院刑事第十庭
                          審判長法官  洪  文  章
                                法官  王  居  財
                                法官  郭  毓  洲
                                法官  黃  梅  月
                                法官  邱  同  印
      本件正本證明與原本無異
                                      書  記  官
中    華    民    國  九十七  年    四    月  二十八  日
                                                Ａ


司法院資訊處製作；財團法人民間司法改革基金會備份。
